最高法院刑事判決　　　　　　九十六年度台上字第四三一八號
上　訴　人　甲○○
上列上訴人因違反毒品危害防制條例案件，不服台灣高等法院台
南分院中華民國九十六年六月十三日第二審更審判決（九十六年
度上更(一)字第一六五號，起訴案號：台灣台南地方法院檢察署九
十三年度偵字第九六九四號），提起上訴，本院判決如下：
    主  文
原判決關於販賣第一級毒品部分撤銷，發回台灣高等法院台南分
院。
其他上訴駁回。
    理  由
一、關於撤銷發回（販賣第一級毒品）部分
本件原判決認定上訴人甲○○明知海洛因係毒品危害防制條例第
二條第二項第一款所規定之第一級毒品，不得販賣及轉讓予他人
，竟意圖營利之概括犯意，自民國九十三年七月起至九十三年九
月十七日十四時許止，在台南縣永康市○○○路二六六巷二十二
號三樓住處，以新台幣（下同）一千元及一千五百元之價格，販
賣海洛因與吳見成各一次。嗣吳見成於九十三年九月十七日十四
時十分，在台南縣永康市○○路二一三號五０二房間為警查獲涉
嫌施用第一級毒品，並扣得如原判決附表一編號三所示之第一級
毒品海洛因（淨重０．０九公克），經吳見成供承毒品來自上訴
人，警方乃於九十三年九月十七日十七時三十分許，前往台南縣
永康市○○○路二六六巷口調查，適見上訴人在該處轉讓海洛因
予蔡進添，即上前將兩人逮捕，並自蔡進添處扣得如原判決附表
一編號二所示之海洛因一包（淨重０．一七公克），再至上訴人
之前開住處搜索，在上訴人之女友莊惠姍女用皮包內扣得如原判
決附表一編號一所示之海洛因二包（淨重０．二三公克），復在
該住處查扣如原判決附表一編號四所示之海洛因十六包（淨重八
．八五公克）、供包裝海洛因用之外包裝袋十六個、上訴人所有
預備供販賣所用之分裝夾鍊袋一批等物，因而撤銷第一審法院關
於販賣第一級毒品部分之科刑判決，改判依刑法修正前關於連續
犯及刑法第五十九條之規定，論處上訴人連續販賣第一級毒品罪
刑（累犯），固非無見。
惟查檢察事務官、司法警察官或司法警察除因逮捕被告、犯罪嫌
疑人或執行拘提、羈押，有事實足認被告或犯罪嫌疑人確實在內
者，或因追躡現行犯或逮捕脫逃人，有事實足認現行犯或脫逃人
確實在內者，或有明顯事實足信為有人在內犯罪而情形急迫等情
形，或有同法第一百三十一條之一前段所示自願性同意搜索，得
逕行搜索住宅或其他處所者外，均應有搜索票始得進行搜索，此
觀刑事訴訟法第一百二十八條第一項及第一百三十一條第一項之
規定即明。又上開得逕行對被告或犯罪嫌疑人住宅或其他處所之
搜索，旨在發現被告、犯罪嫌疑人或應被拘提之人，為「人」之
發現，非為「扣押物」之發現，故於發現應被逮捕或拘提之人後
，即應停止搜索。另上開有明顯事實足信為有人在內犯罪而情形
急迫之情形，得逕行搜索住處之目的，在於阻止犯罪，一旦發現
無犯罪或犯罪之痕跡，應立即退出；至對於「扣押物」之扣押，
除有針對扣押物之搜索票外，僅得於搜索被告、犯罪嫌疑人或應
被拘提之人之過程中，發現應扣押之物時，予以扣押。卷查台南
市警察局第五分局搜索扣押筆錄記載：「依刑事訴訟法第一百三
十一條第一項執行逕行搜索。理由說明如下：本所查緝毒品案時
於九十三年九月十七日十七時三十分在台南縣永康市○○○路二
六六巷口當場查獲甲○○正在販售海洛因毒品予蔡進添，並當場
起獲海洛因二包及新台幣壹千元整，遂進行逕行搜索」等語（見
警卷第二五頁）。上訴人於警詢中供明：「我因於九十三年九月
十七日十七時三十分，在台南縣永康市○○○路二六六巷口與我
朋友蔡進添正在講話，蔡進添要向我購買海洛因，但我沒有賣給
蔡進添，只拿一小包海洛因給蔡進添，我沒有向他收取代價，但
蔡進添堅持要拿新台幣五千元，在推讓中警方就出面逮捕我們二
人」。蔡進添於警詢中亦供稱：「我今（十七）日十七時三十分
，在台南縣永康市三五五巷口（經整編為中華二路二六六巷）交
易毒品海洛因被警當場查獲」各等語（見同上卷第二、一八頁）
。證人張世儒亦證稱：「我們本來要載吳見成去二六六巷打電話
給被告（指上訴人）但尚未撥打時見停在我面前之機車騎士（即
蔡進添）去打公共電話，過了沒多久看見甲○○從大樓裏走出來
，吳見成在車內向我們指稱該人即是甲○○，我們看見蔡進添走
向甲○○，看見甲○○拿一包東西給蔡進添，蔡進添正要拿錢給
甲○○時，我們即衝上去進行逮捕」等語（見第一審卷第四七頁
）。原判決亦認定警方前往台南縣永康市○○○路二六六巷口調
查時，見上訴人在該處轉讓海洛因予蔡進添而當場將二人逮捕，
並至上訴人之上開住處搜得毒品等情，如果無誤，則台南市警察
局第五分局顯係於逮捕上訴人後，再進入上訴人住居處所搜索，
似與刑事訴訟法第一百三十一條第一項第一款及第二款，逕行搜
索上訴人住所之規定不合。且上訴人及吳見成所供，僅指證上訴
人有販賣或轉讓海洛因，並無提及有他人有共同販賣之情，亦無
其他事實足信他人在上訴人之住所內犯罪，是警員於上訴人住所
所為之搜索，是否符合刑事訴訟法第一百三十一條第一項第三款
所定逕行搜索住所之規定，即非無再行研求之餘地。又上開搜索
如認係違反訴訟程序之規定，則該搜索行為所扣得淨重八．八五
公克之海洛因十六包等證物有無證據能力？亦有依本院九十三年
台上字第六六四號判例意旨所示之權衡原則予以說明論斷之必要
，原審未加說明論斷，亦未論述上開情況有無符合同法第一百三
十一條第二項所示逕行搜索之規定，遽採用前述扣押物為認定上
訴人犯罪之證據，非無可議。上訴人之上訴意旨指摘原判決關於
販賣第一級毒品部分不當，尚非全無理由，應認原判決此部分仍
有撤銷發回更審之原因。
二、關於上訴駁回（轉讓第一級毒品）部分
查第三審上訴書狀，應敘述上訴之理由，其未敘述者，得於提起
上訴後十日內補提理由書於原審法院，已逾上述期間，而於第三
審法院未判決前仍未提出上訴理由書狀者，第三審法院應以判決
駁回之，刑事訴訟法第三百八十二條第一項、第三百九十五條後
段規定甚明。本件上訴人甲○○因違反毒品危害防制條例案件，
不服原審諭知關於連續轉讓第一級毒品罪刑之判決，於九十六年
六月二十九日提起上訴，但理由狀中未有一語敘及其不服此部分
之理由，迄今逾期已久，於本院未判決前仍未提出，依上開規定
，其上訴自非合法，應予駁回。
據上論結，應依刑事訴訟法第三百九十七條、第四百零一條、第
三百九十五條後段，判決如主文。
中　　華　　民　　國　九十六　年　　八　　月　　九　　日
                      最高法院刑事第四庭
                          審判長法官  莊　登　照
                                法官  黃　一　鑫
                                法官  林　秀　夫
                                法官  徐　昌　錦
                                法官  邵　燕　玲
      本件正本證明與原本無異
                                      書  記  官
中　　華　　民　　國　九十六　年　　八　　月　 十五 　日
                                                      Ｑ
